# 请教陈版和各位老师：处置非同一控制子公司合并报表问题

提问人：yuehuawjg 时间：2013-12-07 14:48:23
甲公司有两个子公司A和B，A为 2010 年通过非同一控制企业合并100%收购，B为新设立全资子公司。 2013 年 11 月A公司将固定资产卖给B公司和非关联方产生了分别 100 万、 300 营业外收入后，甲公司将A公司股权全部出售不再纳入合并。 11 月末在编制甲公司合并报表时，合并报表投资收益为股权转让价款减A公司净资产公允价值（按 10 年收购时的评估值模拟计算至 2013 年 11 月末的净资产值），最终计算的投资收益为－ 4200 万元。现有两个疑问需向陈老师请教： 1 、在合并层面投资收益计算金额是否正确？合并层面抵销内部交易的营业外收入 100 万和固定资产后，仍有一个意见是B公司的营业外收入是按售价减账面历史成本计算的，而原合并A公司时是按公允价值合并的，故在合并层面上这里的营业外收入应该是按售价减这部分资产的公允价值计算，在合并层面应减少营业外收入，由于减少了B公司的利润，故增加合并层面的投资收益。不知这个意见是否正确？ 2 、B公司购入A公司固定资产时，是以开票金额入账，由于这部分资产在买卖前后均属在甲公司集团内部，在合并报表层面是否要将这部分资产的价值再还原至原来合并A公司时使用的公允价值？如果需要还原，对应是否调整营业外收入或支出？

回答人：chenyiwei
1 、合并报表层面的投资收益＝处置B公司股权所得价款－B公司净资产在合并报表层面的账面价值。“在合并层面应减少营业外收入，由于减少了B公司的利润，故增加合并层面的投资收益”的理解无明显不当之处。 2 、在甲公司合并报表层面，相关内部交易的固定资产在交易前后均在合并集团内部，未发生转移，因此在合并报表层面的资产计量应继续保持原先的以购买日公允价值基础持续计算的金额，原先内部交易产生的 100 万元未实现收益应继续抵销，随着资产后续在A公司的折旧逐步实现这部分收益。

提问人：homeli 时间：2013-12-07 21:14:30
企业通过多次交易分步处置对子公司股权投资直至丧失控制权，应当如何进行会计处理？ 解释四和五给出了相应的解释， 但是我有一点不太明白想请教陈版，投资直至丧失控制权的，是否必须要考虑一揽子交易，若不是一揽子交易则是否就按解释四规定处理？

回答人：chenyiwei
可以这样理解。证监会即将发布针对此类交易是否构成“一揽子交易”的进一步信息披露要求。

提问人：homeli 时间：2013-12-07 22:53:34
谢谢您的指导！ 陈版， 13 版的计学撮要是否完，何时能出售？

回答人：chenyiwei
已经出版，请留意瑞华官方微博发布的信息。另外您从现在开始就可以留意各大网上书店。

提问人：zhs7403 时间：2013-12-08 16:04:43
老师,您对这个帖子的回复我没有完全看懂.我理解您的意思是处置a 100%股权的时候就是按照a帐面净资产的金额确认-4200万投资收益,认为 100 万的营业外收入已经实现,无须在甲的合并中dr 营业外收入 cr FA。但是在b帐面上的fa因没有出甲的consol，因此按a照原来确认的金额入账，而不是b的购买价格。因为=说以后b少计提了累计折旧，慢慢的逐步实现这部分收益。我的理解对吗？如对，那么在甲的合并中dr ？ cr FA 即借什么科目回复fa的原来在a的价值呢?如果不对，错在哪里？

回答人：chenyiwei
合并报表层面该FA的内部交易利润仍未实现，应继续抵销。抵销分录的借方科目是延续之前对该笔内部交易的抵销分录，借记营业外收入 100 万，贷记固定资产 100 万。

提问人：zhs7403 时间：2013-12-09 11:47:09
@chenyiwei
陈老师.但是案例中a的股权都已经被处置了阿,我觉得是不是可以认为这笔卖给b的fa已经实现。您的借记营业外收入 100 万，贷记固定资产 100 万=说延续原来的抵消分录.这时为什么呢？

回答人：chenyiwei
请参考以下Q&A：
问题3-2-60（处置子公司时逆销交易标的资产价值在母公司报表和合并报表的调整问题） 问题： 当处置子公司时，原逆销交易形成的内部未实现利润截至处置日尚未实现的金额应该如何处理？ 背景： 按照国资委要求，A公司本年度主辅分离将下属子公司B划出，以前年度子公司B为A公司提供服务形成内部未实现利润（在建工程或固定资产）在编制以前年度的合并报表时已抵销。截至 2011 年12 月 31 日已抵销的内部未实现利润尚未转回金额为0.58亿元。 解答： 在A公司的合并财务报表层面，不应因为原先在逆销交易中作为“卖方”的子公司不再纳入合并范围，就不再对原先截至处置日尚未实现的内部交易损益不再予以抵销。A公司应当继续对该项未实现内部交易损益予以抵销，直到相关的标的资产已被耗用或者出售，其所涉及的内部交易未实现损益已全部实现为止。 结论基础：
《企业会计准则第 33 号--合并财务报表》对“合并财务报表”的定义是：“反映母公司和其全部子公司形成的企业集团整体财务状况、经营成果和现金流量的财务报表”。新企业会计准则下的合并报表编制采用实体理论，即将合并集团看作一个独立的会计主体，在集团合并层面运用各项会计政策和会计估计。实体理论下合并财务报表的使用者除了母公司股东以外，还包括少数股东。因为实体理论把合并集团看作一个独立会计主体，很多交易和事项站在母公司个别报表角度和合并角度看影响不同，因此实体理论下的合并报表不再仅仅是简单的“汇总+合并抵销”，还需要就同一交易或事项站在不同会计主体角度的处理差异进行调整（即“视角调整”）。 母子公司之间的“逆销交易”即以子公司为卖方，母公司为买方的合并集团内部交易，在该交易完成后直至相关的内部未实现交易损益实现之前，该内部交易的标的资产都是在作为买方的母公司的账面上，由母公司实际占有和使用。相应地，当母公司处置其所持子公司股权导致丧失对该子公司的控制权时，该标的资产并未一并对外处置，仍然处于合并集团范围之内（被处置的是截至处置日为止该子公司的各项资产和负债，而逆销交易的标的资产在处置日并不属于子公司）。相应地，在合并报表层面，不应在处置日对该等资产的计量进行调整（如果自处置日起不再抵销内部未实现损益，则在合并报表层面将体现为标的资产计量金额的增加，这不符合《企业会计准则第 4 号——固定资产》、）《企业会计准则第 1 号——存货》等相关会计准则对标的资产后续计量调整的规定），而是应当继续保持其原先在合并报表层面的计量基础，继续抵销该项内部交易未实现损益，并随着标的资产的折旧、摊销或者耗用逐步实现内部交易损益，直至其被实际耗用或处置为止。 上述做法将导致同一项资产在合并报表层面和母公司个别报表层面的计量不同，需在编制合并报表时进行调整。这种调整也是实体理论下“视角调整”的一种类型。

提问人：yuehuawjg 时间：2013-12-10 09:18:11
陈版我继续问一下：当初在合并B公司时，评估增值部分在增加了合并报表的资本公积， 2013 年 11 月末合并时首先抵销内部未实现的固定资产处置收益 100 万，按你回复的“视角调整”的理解，对于转给A公司的资产，在合并层面仍应延续在原合并报表上的计价基础。
我举例：在B公司账面价值 1000 万的资产， 2010 年评估的公允价是 1300 万元，目前按 1100 万卖给A公司。首先抵销 100 万元的营业外收入及固定资产，在不考虑折旧的情况下，然后再按 1300 万与 1000 万的差异在合并报表增加固定资产及资本公积。不知我这样的理解是否正确，还请陈版指正。

回答人：chenyiwei
最终的合并结果就是该项固定资产在B公司和甲公司的合并报表中继续按照原购买日（ 2010 年内）的公允价值（ 1300 万）为基础持续计算的金额计量，不会因此改变该固定资产在合并报表层面的计量基础。

回答人：chenyiwei
最终的合并结果是不会出现你所说的资本公积的。

提问人：yuehuawjg 时间：2013-12-11 09:34:37
陈版有一点我不明白：您说的最终合并结果不会出现资本公积，那就按上例，在合并报表上增加固定资产评估增值的同时，对应的报表项目应该是什么呢？会是投资收益吗？

回答人：chenyiwei
实际上是和长期投资抵销。因为长期投资的成本＝购买日被购买方可辨认净资产公允价值*持股比例＋／－商誉或负商誉，所以这部分可辨认净资产增值实际上是包含在投资成本中的。

提问人：yuehuawjg 时间：2013-12-11 21:31:17
陈版，按您这个解释，我理解长期投资已经全部转让，对合并报表的直接影响就是调整投资收益，不知是否正确？

回答人：chenyiwei
大致上可以这样理解。如果不保留剩余股权，则合并报表层面处置损益＝处置价款－合并报表层面在被处置子公司净资产中所占份额－原确认的商誉＋／－其他综合收益转入损益的金额。